臺灣高等法院高雄分院民事判決　九十一年度勞再字第一號
　　 再審原告　　 丙○○
　　　　　　　　　乙○○
　　 法定代理人　 甲○○
右當事人間請求給付退休金事件，再審原告對於中華民國八十九年五月四日本院八十
九年度勞上字第五號確定判決、九十一年一月十一日最高法院九十一年台上字第七九
號確定裁定提起再審，本院判決如左：
    主    文
再審原告之訴駁回。
再審訴訟費用由再審原告負擔。
    事    實
甲、再審原告方面：
一、聲明：求為判決：
  (一)台灣高等法院高雄分院八十九年度勞上字第五號確定判決及最高法院九十一年度
　　台上字第七九號確定裁定均廢棄。
  (二)再審被告應給付再審原告丙○○新台幣一百一十六萬八千二百三十四元及自民國
    八十七年十一月四日起至清償日止，按週年利率百分之五計算之利息。
  (三)再審被告應給付再審原告乙○○新台幣一百五十八萬八千二百零四元及自民國八
    十八年一月十二日起至清償日止，按週年利率百分之五計算之利息。
  (四)再審及前審之訴訟費用由再審被告負擔。
  (五)再審原告願供擔保，請求宣告准予假執行。
二、陳述：
    再審原告主張原確定判決有下列「適用法規顯有錯誤」之情形，依民事訴訟法第
    四百九十六條第一項第一款之規定，提起本件再審之訴：
  (一)按勞基法之退休方式分為申請退休與強制退休二種，再審原告已符合上開二種退
    休方式之要件，故再審被告公司於准予退休時，依法即不得以發放離職金之方式
    代替退休金之給付。原審既認定再審原告二人均已滿六十歲，符合勞基法第五十
    四條強制退休之要件，卻又認再審被告公司對於再審原告之退休申請，有權決定
    不予退休，而僅准許再審原告依再審被告公司所定條件較差之退職方式退職，致
    與再審原告申請退休之真意有違。原審法院容許再審被告公司以迂迴之方式規避
    其給付退休金義務，此項見解顯已違反勞基法第五十四條之規定。
  (二)原審所引用之再審被告公司會議記錄，因違反勞基法之強行規定，依民法第七十
    一條應屬無效。原審疏未詳查，仍援引此項會議記錄作為判決之基礎，其適用法
    規亦顯有錯誤。
  (三)按強制退休，不以雇主有強制勞工退休之意思為必要，只須雇主有終止勞動契約
    之意思，且勞工符合強制退休之要件，雇主即應依強制退休之規定，給付退休金
    。本件再審被告公司於再審原告申請退休時，加以拒絕，而以離職之方式終止勞
    動契約，其目的顯係意圖減少退休金之給付數額。再審原告既已符合強制退休之
    要件，則再審被告欲終止勞動契約，應不得違反勞基法第五十四條之規定，以給
    付較少之退職金之方式達其強制勞工退休之目的。又中興大學法律系郭玲惠教授
    之論文，亦提及：「強制退休既為保障勞工之生存權及工作權，如勞工已有終止
    勞動關係之意思表示時，自應認為其為建議雇主行使強制退休權。如雇主准予辭
    職，自應視為准予退休而適用強制退休之規定」。何況本件再審原告乃申請退休
    ，依上開郭教授之見解，自更應視為係建議雇主行使強制退休權，而非為退職之
    申請。再依司法院民事廳之研究意見，亦認為：「勞工自請退休雖未依勞基法第
    五十三條，然雇主既核准其退休，自應適用勞基法有關規定計算退休金，否則勞
    工之退休金無計算之依據，殊違保護勞工之意旨」。綜上，原審因疏於注意再審
    被告公司以迂迴之方式規避勞基法強制退休之適用，其判決適用法規顯有錯誤。
乙、再審被告方面：
    本件未經言詞辯論，再審被告亦未提出準備書狀，再審被告無聲明及陳述可資記
    載。
丙、本院依職權調閱本院八十九年度勞上字第五號給付退休金事件全卷。
    理    由
一、本件再審原告雖主張原確定判決有民事訴訟法第四百九十六條第一項第一款「適
    用法規顯有錯誤」之再審事由，惟查：
  (一)原確定判決駁回再審原告給付退休金差額之請求，係以：「勞工工作十五年以上
    年滿五十五歲者，或工作二十五年以上者，得自請退休；又勞工非有年滿六十歲
    ，或心神喪失或身體殘廢不堪勝任工作之情形，雇主不得強制其退休，此觀勞動
    基準法  (下稱勞基法)第五十三條、第五十四條第一項之規定自明。本件上訴人
    丙○○、乙○○雖均已滿六十歲，但其在被上訴人公司服務年資分別為七年三個
    月及六年三個月，依上開規定，並不符合自請退休之要件。又勞工有勞基法第五
    十四條第一項之情形時，雇主是否強制其退休，乃雇主之權利，並非義務。未達
    勞基法第五十三條規定要件之勞工，請求依該法辦理退休者，除經雇主之同意，
    否則縱該勞工係以年滿六十歲為由，請求終止勞動契約，亦難謂雇主負有依勞基
    法之規定發給退休金之義務」等詞，為其論據。經查此項見解，於再審原告對原
　　確定判決提起第三審上訴時，業據最高法院確認並無違背法令之處，本院認無適
　　用法規顯有錯誤之情事。詎再審原告仍執陳詞，任憑己意一再指摘原確定判決上
　　開見解為適用法規顯有錯誤，殊非正當。
  (二)原確定判決援引再審被告公司八十六年一月二十三日之會議記錄，其目的在說明
    再審被告公司既不同意再審原告按勞基法之相關規定辦理退休，則再審原告請求
    依勞基法給付退休金差額，即無依據等情，此與再審原告所稱該會議記錄因違反
    強行規定而歸於無效云云毫不相關，再審原告指原確定判決援引該會議記錄為適
    用法規錯誤，顯有誤會。
  (三)按民事訴訟法第四百九十六條第一項第一款所謂適用法規顯有錯誤，係指確定判
    決所適用之法規顯然不合於法律規定，或與司法院現尚有效及大法官會議之解釋
    ，或最高法院現尚有效之判例顯然違反者而言，若在學說上諸說併存尚無法規判
    解可據者，當事人即不得執為確定判決適用法規顯有錯誤之再審事由 (最高法院
    六十年台再字第一七○號判例、五十七年台上字第一○九一號判例參照) 。良以
    法官係依據法律獨立審判，故學者之個人見解或司法院民事廳之研究意見，對於
    法院雖有參考價值，惟並無絕對之拘束力，即使判決結果與學者見解或民事廳研
    究意見不同，亦非用法錯誤，自不得提起再審，此觀前揭判例意旨甚為明瞭。再
    審原告以原確定判決與學者見解及民事廳研究意見不同為理由，指為用法錯誤，
    而提起本件再審，揆諸前揭說明，難謂適法。
二、綜上所述，本件再審之訴並無民事訴訟法第四百九十六條第一項第一款所定「適
    用法規顯有錯誤」之再審事由，再審原告之訴為無理由，應予駁回。
三、結論：本件再審之訴為顯無理由，爰不經言詞辯論，依民事訴訟法第五百零二條
    第二項、第七十八條，判決如主文。
中　　　華　　　民　　　國　　九十一　　年　　　六　　　月　　二十七　　日
　　　　　　　　　　　　　　　　　　　臺灣高等法院高雄分院民事第五庭
~B1審判長法官　蔡明宛
~B2法　　　官　林健彥
~B3法　　　官　周慶光
右為正本係照原本作成。
如對本判決上訴，須於判決送達後二十日內向本院提出上訴狀，未表明上訴理由者，
，應於上訴後二十日內向本院提出理由書（均須按他造當事人之人數附繕本）。上訴
時應提出委任律師或具有律師資格之人之委任狀，並依附註條文規定辦理。
中　　　華　　　民　　　國　　九十一　　年　　　六　　　月　　二十八　　日
~B法院書記官　郭蘭蕙
附註：
民事訴訟法第四百六十六條之一：
對於第二審判決上訴，上訴人應委任律師為訴訟代理人，但上訴人或其法定代理人具
有律師資格者，不在此限。
上訴人之配偶、三親等內之血親、二親等內之姻親，或上訴人為法人、中央或地方機
關時，其所屬專任人員具有律師資格並經法院認為適當者，亦得為第三審訴訟代理人。
第一項但書及第二項情形，應於提起上訴或委任時釋明之。
                                                                        Ｋ
